臺灣高等法院刑事裁定
110年度毒抗字第440號
抗  告  人  
即  被  告  趙語宸




上列抗告人即被告因違反毒品危害防制條例案件，不服臺灣臺北
地方法院110年度毒聲字第221號，中華民國110年2月25日裁定（
聲請案號：臺灣臺北地方檢察署110年度聲觀字第180號、110年
度毒偵字第468號、第594號）提起抗告，本院裁定如下：
    主  文
抗告駁回。
    理  由
一、原裁定意旨略以：抗告人即被告甲○○（下稱抗告人）於民國
    109年6月7日下午某時，施用第二級毒品甲基安非他命1次，
    再於同日晚間某時，在相同地點，施用第一級毒品海洛因1
    次；又於109年9月4日下午2時30分許，施用第二級毒品甲基
    安非他命1次等情，業據抗告人坦承在卷，並有桃園市政府
    警察局龍潭分局被採尿人尿液暨毒品真實姓名與編號對照表
    、桃園市政府警察局龍潭分局真實姓名與毒品編號對照表、
    台灣檢驗科技股份有限公司濫用藥物實驗室109年6月23日、
    9月23出具之濫用藥物檢驗報告各1份在卷可稽附卷可稽，是
    抗告人施用毒品之行為，事證明確，堪以認定。又其曾因施
    用毒品案件，經臺灣桃園地方法院（下稱桃園地院）以99年
    度毒聲字第265號裁定送觀察、勒戒後，於99年5月28日執行
    完畢，有本院被告前案紀錄表附卷可參，其此次施用距上開
    觀察、勒戒已逾3年，依109年7月15日修正施行之毒品危害
    防制條例第20條第1項、第3項等規定，即應再施以觀察、勒
    戒。是檢察官聲請令被告入勒戒處所觀察、勒戒，核無不合
    ，應予准許等語。
二、按毒品危害防制條例於109年1月15日修正公布、同年7月15
    日施行，修正後該條例第20條第3項規定，犯同條例第10條
    之罪於觀察、勒戒或強制戒治執行完畢釋放後，3年後始再
    犯者，不論其行為係在新法施行生效前或施行生效後所為（
    同條例第35條之1第1、2款參照），均應適用同條第1、2項
    （即應先觀察勒戒或強制戒治）之規定，其修法理由謂：施
    用毒品者具「病患性犯人」之特質，並參諸世界各國之醫療
    經驗及醫學界之共識，咸認施用毒品成癮者，其心癮甚難戒
    除，如觀察、勒戒或強制戒治執行完畢釋放後，3年後始再
    有施用第一級、第二級毒品之行為者，足見其有戒除毒癮之
    可能，宜再採以觀察、勒戒方式戒除其身癮及以強制戒治方
    式戒除其心癮之措施，為能放寬觀察、勒戒或強制戒治制度
    之適用時機，以協助施用者戒除毒癮，爰修正第3項。同條
    例第23條第2項亦配合修正為「觀察、勒戒或強制戒治執行
    完畢釋放後，3年內再犯第10條之罪者，檢察官或少年法院
    （地方法院少年法庭）應依法追訴或裁定交付審理」，可知
    本次修法對於施用毒品者施以觀察勒戒、強制戒治，或依法
    追訴（或裁定交付審理）之適用範圍，係確立初犯為具「病
    患性犯人」之特質應先經一完整之醫療處置，3年內再犯者
    應依法追訴（或裁定交付審理），3年後再犯則裁定觀察勒
    戒，殆無疑義。但對於3犯以上距最近1次觀察勒戒或強制戒
    治執行完畢釋放後，逾3年者，究應適用同條例第20條第3項
    或第23條第2項處理，本次修法未明確規定，惟基於罪刑法
    定之明確性原則、法文之文義解釋，參諸觀察勒戒等治療處
    置，乃結合醫師、觀護人、社工心理諮商等不同領域之專業
    人員參與之保安處分措施，目的除在戒除施用毒品者身癮、
    心癮之措施外，並企圖重新塑造生活紀律，改變其病態行為
    ，與刑罰之執行並不相同，無法以刑罰補充或替代上開醫療
    處置之特性。從而，3犯以上如距最近1次觀察、勒戒或強制
    戒治執行完畢釋放後，已逾3年者，其間縱經判刑、執行，
    究與觀察勒戒或強制戒治已經完整之治療療程不同，無法補
    充或替代上開之醫療處置，均應再予觀察勒戒之機會，方為
    適法(最高法院109年度台上字第3131號判決意旨參照)。
三、抗告意旨略以：抗告人110年2月3日起外出遊玩，所以不在
    文山區住處，抗告人於110年2月20日返回住處時即遞出聲請
    變更期日聲請狀，並非不重視本案，懇請再給予抗告人機會
    ，抗告人會定期驗尿，抗告人有穩定工作、儲蓄及保險，也
    要扶養小孩，請給抗告人自新機會云云。
四、經查：
  ㈠抗告人基於施用第一級、第二級毒品之犯意，於109年6月7日
    下午某時，在友人位於桃園市中壢區內壢地區之住處內，以
    將甲基安非他命放置於玻璃球內燒烤吸食所生煙霧之方式，
    施用第二級毒品甲基安非他命1次，再於同日晚間某時，在
    相同地點，以針筒注射之方式，施用第一級毒品海洛因1次
    ；又於109年9月4日下午2時30分許，在綽號「小劉」之友人
    位於桃園市中壢區內壢地區之住處內，以將甲基安非他命放
    置於玻璃球內燒烤吸食所生煙霧之方式，施用第二級毒品甲
    基安非他命1次等情，業據抗告人於警詢、偵查中供述明確(
    見毒偵字第5659號卷第7至9頁、第55至56頁、毒偵字第7222
    號卷第7至9頁)，且抗告人為警查獲後採集之尿液，檢送台
    灣檢驗科技股份有限公司以EIA酵素免疫分析法初步檢驗，
    再以GC/MS氣相層析質譜儀法確認檢驗方式鑑驗後，結果呈
    嗎啡、可待因、安非他命及甲基安非他命陽性反應，有桃園
    市政府警察局龍潭分局被採尿人尿液暨毒品真實姓名與編號
    對照表、桃園市政府警察局龍潭分局真實姓名與毒品編號對
    照表、台灣檢驗科技股份有限公司濫用藥物實驗室109年6月
    23日、9月23出具之濫用藥物檢驗報告各1份在卷可稽（見毒
    偵字第5659號卷第17至18頁、毒偵字第7222號卷第19頁、第
    21頁），足徵抗告人之自白與事實相符，應堪採信，其有於
    上開時、地施用第一級毒品海洛因、第二級毒品甲基安非他
    命之犯行。又抗告人前因施用毒品案件，桃園地院以99年度
    毒聲字第265號裁定送觀察、勒戒後，於99年5月28日執行完
    畢等情，有本院被告前案紀錄表可考。被告本次施用第一級
    毒品、第二級毒品之犯行，距離最近一次即上開強制戒治執
    行完畢釋放後已逾3年，揆諸前揭說明，應再予被告觀察勒
    戒之機會，故本件聲請核無不合，應予准許，其期間不得逾
    2月。
  ㈡按毒品危害防制條例之觀察、勒戒規定，係一種針對被告將
    來之危險所為預防、矯正措施之保安處分，目的係為斷絕施
    用毒品者之身癮及心癮，核與刑罰執行之目的不同，並屬強
    制規定，除於毒品危害防制條例第21條第1項所稱犯同條例
    第10條之罪者，於犯罪未發覺前，自動向行政院衛生福利部
    指定之醫療機構請求治療，醫療機構免將請求治療者送法院
    或檢察機關之情形外，只要違反毒品危害防制條例第10條之
    規定者，檢察官即應向法院提出聲請裁定其入勒戒處所觀察
    、勒戒。另毒品危害防制條例第24條第1項亦明定：本法第2
    0條第1項之程序，於檢察官先依刑事訴訟法第253條之1第1
    項、第253條之2之規定，為附命完成戒癮治療之緩起訴處分
    時，不適用之。是除檢察官審酌個案情形，依同法第24條第
    1項為附命完成戒癮治療之緩起訴處分，可排除適用觀察、
    勒戒之程序外，凡經檢察官聲請，法院僅得依法裁定令入勒
    戒處所執行觀察、勒戒，以查其是否仍有施用毒品傾向，並
    據以斷定幫助被告徹底戒毒之方法，尚無自由斟酌以其他方
    式替代之權。又所謂戒癮治療計畫，係法務部基於防制毒品
    危害之刑事政策與毒品危害防制條例第24條鑑於對於若干施
    用毒品者若僅施以徒刑不足以斷絕毒癮之規範本旨，乃令檢
    察機關與行政院衛生福利部合作，由檢察官審酌個案情形，
    援引毒品危害防制條例第24條，改以緩起訴處分方式轉介毒
    品施用者前往醫療院所治療。查臺灣臺北地方檢察署（下稱
    臺北地檢署）於110年2月3日傳喚抗告人，欲就是否有接受
    戒癮治療之意願詢問之，然抗告人並未到庭表示意見，有臺
    北地檢署檢察官110年1月25日辦案進行單及110年2月3日點
    名單在卷可憑（見毒偵字第468號卷第23、25頁），足見檢
    察官業已具體審酌抗告個案情形，認以向法院聲請觀察、勒
    戒始能達戒癮目的，而不為抗告人緩起訴處分及到指定醫療
    醫院為替代療法之諭知，乃屬檢察官適法職權之行使。質言
    之，對於「初犯」或「3年後再犯」施用毒品者之戒癮方式
    ，係採「緩起訴之戒癮治療」與「觀察、勒戒」並行之雙軌
    模式，至應採取行附命完成戒癮治療之緩起訴處分，或向法
    院聲請裁定觀察、勒戒之處遇措施，要屬檢察官依法行使裁
    量權之範疇，法院原則上應予尊重，尚無自由斟酌以其他方
    式替代之權，本案檢察官未對抗告人採行附命完成戒癮治療
    之緩起訴處分，而向法院聲請裁定觀察勒戒，且無明顯裁量
    怠惰或濫用之情事，程序並無不合。
　㈢綜上所述，原審認抗告人施用第一級毒品、第二級毒品甲基
    安非他命犯行明確，依毒品危害防制條例第20條第3項、第1
    項、觀察勒戒處分執行條例第3條第1項之規定，裁定將抗告
    人送勒戒處所觀察、勒戒，經核並無違誤，抗告意旨猶執前
    詞提起抗告，為無理由，應予駁回。
據上論斷，應依刑事訴訟法第412條，裁定如主文。 
中　　華　　民　　國　　110 　年　　3 　　月　　30　　日
                  刑事第九庭    審判長法　官  潘翠雪
                                      法　官  俞秀美
                                      法　官  陳俞婷
以上正本證明與原本無異。
不得再抗告。
                                      書記官  陳麗津
中　　華　　民　　國　　110 　年　　4 　　月　　1 　　日